臺灣高等法院臺中分院刑事裁定
111年度毒抗字第477號
抗  告  人  
即  被  告  羅名哲




上列抗告人即被告因違反毒品危害防制條例案件，經檢察官聲請
強制戒治，不服臺灣臺中地方法院111年度毒聲字第402號，中華
民國111年4月26日所為之裁定（聲請案號：臺灣臺中地方檢察署
111年度聲戒字第41號、111年度毒偵緝字第160號），提起抗告
，本院裁定如下：
    主  文
抗告駁回。
    理  由
一、抗告人即被告甲○○（下稱抗告人）之抗告意旨略以：按因毒
    品危害防制條例修正，最高法院刑事大法庭民國109年11月1
    8日109年度台上字第3826號裁定變更適用觀察勒戒處遇之對
    象標準及頻率，為此法務部與衛生福利部及相關專家學者業
    已研議修正「有無繼續施用毒品傾向評估標準」，就評分項
    目之前科紀錄部分有所調整，並於110年3月26日生效。抗告
    人依修正前之「有無繼續施用毒品傾向評估標準」評估後認
    有繼續施用毒品傾向，惟其應適用修正後重新評估，原裁定
    未能參考適用修正後之評估標準表，恐有影響抗告人之虞。
    又倘依過去前科紀錄、素行不良作為裁定依據，實有失公平
    性。再者，同為受觀察勒戒人，多數混合使用毒品及另案執
    行中者，依然勒戒成功，類似案件不勝枚舉，對此，抗告人
    認為矯正機關沒有統一裁量標準之實，以符合比例原則，應
    給予抗告人重新改過機會，為此提起抗告，請撤銷原裁定，
    更為適當合法之裁定等語。
二、按觀察、勒戒後，檢察官或少年法院（地方法院少年法庭）
    依據勒戒處所之陳報，認受觀察、勒戒人有繼續施用毒品傾
    向者，檢察官應聲請法院裁定或由少年法院（地方法院少年
    法庭）裁定令入戒治處所強制戒治，其期間為6個月以上，
    至無繼續強制戒治之必要為止，但最長不得逾1年，毒品危
    害防制條例第20條第2項定有明文。次按有無繼續施用毒品
    傾向之評估標準，並非完全以受勒戒人勒戒後之結果為準，
    勒戒前之各種情況，仍應作為評估之依據，依勒戒處所評分
    說明手冊規定，係以前科紀錄與行為表現、臨床評估、社會
    穩定度，三項合併計算分數，每一大項皆有靜態因子與動態
    因子。而關於有無繼續施用毒品傾向之評估標準，法務部業
    於110年3月26日以法矯字第11006001760號函修正頒布「有
    無繼續施用毒品傾向評估標準紀錄表」、「有無繼續施用毒
    品傾向評估標準評分說明手冊」，上開評分說明手冊載明判
    定之原則：「受觀察勒戒人入所後，經過2週時間的觀察、
    勒戒，由處所及醫療人員依據其各項紀錄、資料及觀察勒戒
    期間之行為表現，加以評分。在勒戒人入所4至6週後，可再
    做一次評估以做必要之評分修正。每一大項皆有靜態因子與
    動態因子。先以靜態因子分數評分，靜態因子分數總分在60
    分（含）以上為『有繼續施用毒品傾向』；60分以下，與動態
    因子分數相加，如果總分在60分（含）以上，為『有繼續施
    用毒品傾向』」，又評估標準紀錄表及說明手冊中「前科紀
    錄與行為表現」之第1題及第3題之計分方式修正如下(餘無
    修正)：㈠第1項「毒品犯罪相關司法紀錄」：計分方式修正
    為每筆(次)5分，總分上限為10分；㈡第3項「其他犯罪相關
    紀錄」：計分方式修正為每筆（次）2分，總分上限為10分
    。故有無「繼續施用毒品傾向」，係依具體個案之臨床實務
    及相關事證等情綜合判定，有其相當之專業依據及標準，且
    涉及專門醫學，又衡酌強制戒治之目的，係為協助施用毒品
    者戒斷毒品之心癮及身癮所為之一種保安處分類型，而該評
    估標準係將與判斷有無繼續施用傾向之相關因素加以列舉及
    量化，適用於每一位受觀察、勒戒處分之人，具一致性、普
    遍性、客觀性，以利執法者判定受勒戒人有無繼續施用毒品
    傾向，倘其評估由形式上觀察，無擅斷或濫權等明顯不當情
    事，法院應予尊重。
三、經查：
　㈠抗告人因施用第一、二級毒品案件，前經原審法院以110年度
    毒聲字第673號裁定應送勒戒處所觀察、勒戒後，自111年3
    月12日起入法務部○○○○○○○○附設勒戒處所執行觀察、勒戒，
    經法務部○○○○○○○○附設勒戒處所評分人員於111年4月12日評
    分結果，認被告⑴前科記錄與行為表現得37分（靜態因子：
    毒品犯罪相關司法紀錄5筆，上限10分，得分10分，首次毒
    品犯罪年齡為21至30歲，上限10分，得分5分，其他犯罪相
    關紀錄5筆，上限10分，得分10分，入所時尿液毒品檢驗為
    多種毒品反應，上限10分，得分10分，共計35分；動態因子
    ：持續於所內抽菸，得分2分），⑵臨床評估得26分（靜態因
    子：有海洛因、安非他命之多重毒品濫用，上限10分，得分
    10分，有菸種類濫用，上限6分，得分2分，使用期間超過1
    年，上限10分，得分10分，共計22分；動態因子：臨床綜合
    評估為偏重，上限7分，得分4分），⑶社會穩定度得5分（靜
    態因子：工作為有全職服務業工作，得分0分；家庭部分為
    家人有藥物濫用，得分5分；動態因子：入所後無家人訪視
    ，得分5分，出所後與家人同住，得分0分，前開「家庭」3
    項合計之上限為5分，共計5分）；以上⑴至⑶項合計68分（其
    中靜態因子分數共計62分、動態因子分數共計6分），綜合
    判斷為「有繼續施用毒品傾向」，此觀法務部○○○○○○○○111
    年4月13日中戒所衛字第11110001640號函所檢附111年4月12
    日「有無繼續施用毒品傾向證明書」及「有無繼續施用毒品
    傾向評估標準紀錄表」等自明。而上開評估除詳列各項靜態
    因子、動態因子之細目外，並有各細目之配分、計算及上限
    ，且均係勒戒處所醫師及相關專業知識經驗人士，依據其臨
    床實務及具體事證，在執行觀察、勒戒期間，依主管機關即
    法務部訂頒之評估基準進行，依其專業知識經驗，評估抗告
    人之人格特質、臨床徵候、環境相關因素所為之綜合判斷，
    不僅有實證依據，更有客觀標準得以評比，尚非評估之醫師
    所得主觀擅斷，具有科學驗證所得之結論，並非一罪多罰，
    且在客觀上並無逾越裁量標準，自得憑以判斷抗告人有無繼
    續施用毒品傾向，依上說明，法院宜予尊重，又前開各項分
    數之計算並無錯漏，且係經依前揭修正後之評估標準予以評
    定後，總得分在60分以上，則抗告人確有繼續施用毒品之傾
    向，而達應施以強制戒治之標準。從而，抗告意旨誤認法務
    部○○○○○○○○附設勒戒處所係依修正前之評估標準評分乙節，
    應屬誤會，而無可採。
　㈡按毒品危害防制條例所規定之觀察、勒戒或強制戒治處分，
    其立法意旨在幫助施用毒品者戒除毒癮，該處分之性質非為
    懲戒行為人，而係為防止再次施用毒品之危險性，目的係在
    戒除施用毒品身癮及心癮之措施，且強制戒治係導入療程之
    觀念，針對行為人將來之危險所為預防、矯治措施之保安處
    分，以達教化與治療之目的，可謂刑罰之補充制度，從而毒
    品危害防制條例本身所規定之強制戒治等保安處分，雖兼具
    自由刑之性質，卻有刑罰不可替代之教化治療作用；是該條
    例第20條第2項後段規定，係屬強制規定，只需觀察、勒戒
    後，經評定受觀察、勒戒人有繼續施用毒品傾向者，檢察官
    即應聲請法院裁定令入戒治處所施以強制戒治，其中並無任
    何例外規定。查抗告人既有施用第一、二級毒品之行為，經
    原審法院裁定應送勒戒處所觀察、勒戒後，復經法務部○○○○
    ○○○○附設勒戒處所專業評估為「有繼續施用毒品傾向」，無
    法戒斷毒癮，自有依法再施以強制戒治以降低其再次施用毒
    品之危險性之必要，是原審裁定抗告人令入戒治處所強制戒
    治，核屬適法有據。又原裁定既已援引卷內所附之「有無繼
    續施用毒品傾向證明書」及「有無繼續施用毒品傾向評估標
    準紀錄表」等資料作為審酌抗告人是否需入戒治處所施以強
    制戒治之依據，原裁定即無違誤或不當之處。
　㈢抗告意旨另指摘評估標準列記前科紀錄與素行，作為裁定依
    據，有失公允等語。惟於司法實務或醫學臨床上，具有毒品
    前科紀錄者，或因長期有機會接觸毒品，或因欲藉由毒品作
    用暫時隔絕現實環境，其反覆性、繼續性地再犯施用毒品犯
    行之機率，確實較沒有毒品前科者高，因此上開評估標準方
    會將勒戒人之前科紀錄列入重要之評分項目，且於上開評分
    說明手冊明訂：所謂毒品犯罪相關司法紀錄，不論其為吸食
    施打、運輸、販賣、持有毒品或其他罪名，凡觸犯毒品危害
    防制條例、原肅清煙毒條例、原麻醉藥品管理條例或管制藥
    品管理條例相關刑罰規定者均屬之，觀察勒戒、強制戒治及
    緩起訴後不起訴的紀錄也列入毒品相關犯罪紀錄項目範圍。
    查抗告人自102年起，即有多次因施用毒品案件，經法院裁
    定觀察勒戒、判處罪刑並執行之紀錄，有臺灣高等法院被告
    前案紀錄表在卷可參。而抗告人屢經執行觀察勒戒及法院判
    處之罪刑後，仍反覆施用毒品之前科紀錄，恰符合上開經驗
    法則，可見評估標準將受勒戒人的前科紀錄作為重要評估依
    據，並無違法不當之處。且法務部新修正之「有無繼續施用
    毒品傾向評估標準」，已就其中「毒品犯罪相關司法紀錄」
    、「其他犯罪相關紀錄」設有計分上限，當無過度評價被告
    前科紀錄之虞。是抗告人所辯此節，亦無法為本院所採用。
　㈣至抗告意旨所指其他受觀察勒戒人之情狀，惟有無繼續施用
    毒品之傾向乃係針對個人上開因子加總後計算之，已如前述
    ，與他人之個案並無關係，況每人情況各不相同，自不得比
    附援引，抗告意旨徒憑己見任意指摘矯正機關之評估欠缺統
    一裁量標準之實，未符合比例原則等語，亦無理由。
四、綜上，抗告人經原審裁定入勒戒處所觀察、勒戒後，經評估
    認定有繼續施用毒品之傾向，原審以檢察官聲請並無不合，
    依毒品危害防制條例第20條第2項後段規定，裁定令入戒治
    處所強制戒治，其期間為6個月以上，至無繼續強制戒治之
    必要為止，但最長不得逾1年，經核並無違誤。從而，抗告
    人仍執前詞指摘原裁定為不當，均難認有理由，應予駁回。
五、據上論斷，依刑事訴訟法第412條，裁定如主文。
中　　華　　民　　國　　111 　年　　5 　　月　　18　　日
           刑事第七庭    審判長法　官  梁  堯  銘
　　　　　　　　　　　  　　   法　官  張  智  雄
　　　　　　　　　　　　　　　 法  官  王  鏗  普
以上正本證明與原本無異。     
不得再抗告。
                               書記官  周  巧  屏
　　　　　　　　　　　　　　　 
中　　華　　民　　國　　111 　年　　5 　　月　　18　　日